【裁判字號】    98,判,213
【裁判日期】    980305
【裁判案由】    房屋稅籍
【裁判全文】
最  高  行  政  法  院  判  決
                                       98年度判字第213號
上  訴  人  臺北市稅捐稽徵處
代  表  人  甲○○
參  加  人  丙○○
被 上訴 人  乙○○
上列當事人間房屋稅籍事件，上訴人不服中華民國95年12月28日
臺北高等行政法院95年度訴字第463號判決，提起上訴，本院判
決如下：
    主  文
原判決廢棄，發回臺北高等行政法院。
    理  由
一、參加人丙○○於民國（下同）93年4月12日向上訴人所屬之
    萬華分處（下稱萬華分處）提出房屋納稅義務人名義變更申
    請書，並檢附已確定之臺灣高等法院91年度上易字第567號
    民事判決影本（按，其上訴人為丙○○，被上訴人為戴莉玲
    ，下稱另案高院民事判決）等資料，申請將未辦建物所有權
    第一次登記之臺北市○○區○○街2段59號房屋（下稱系爭
    房屋）之納稅義務人變更為丙○○名義。萬華分處查得系爭
    房屋於85年4月間設立房屋稅籍，原納稅義務人為使用人王
    銘寶，嗣分別於86年7月間、86年11月間、87年3月間及89年
    1月間，依序變更納稅義務人為使用人盧文城、黃乃宣、戴
    莉玲及被上訴人。萬華分處乃以現納稅義務人非戴莉玲為由
    ，而以93年4月15日北市稽萬華乙字第09360315500號函覆否
    准所請。丙○○再於93年4月29日向萬華分處提出臺灣高等
    法院90年度上易字第1943號刑事判決影本（按，其上訴人即
    被告為盧文城，下稱另案高院刑事判決）、臺灣臺北地方法
    院93年4月9日北院錦93執酉字第8472號民事執行處通知影本
    及93年5月3日之執行筆錄影本（按，其債權人為丙○○，債
    務人為戴莉玲，第三人為被上訴人）等補充資料，申請將系
    爭房屋之納稅義務人變更為丙○○名義；並依萬華分處93年
    5月6日北市稽萬華乙字第09360375710號函之通知，於93年5
    月27日向萬華分處提出契稅申報書。萬華分處乃以93年5月
    28日北市稽萬華乙字第09360375700號函（下稱原處分）通
    知丙○○「業據以辦理完畢」，並副知被上訴人。被上訴人
    遂主張其並非另案高院民事判決之當事人，另案高院民事判
    決之既判力並不及於被上訴人，丙○○如欲向被上訴人主張
    權利，應另訴主張之；且萬華分處未通知被上訴人表示意見
    ，逕依另案高院民事判決內容，將系爭房屋之納稅義務人變
    更為丙○○，影響被上訴人之權益甚鉅，茲為瞭解系爭房屋
    稅籍變更之過程，乃委託鼎力法律事務所之田振慶律師及吳
    彥鋒律師於94年3月24日（按，收文日期）向上訴人提出94
    年3月21日（94）鼎振字第0321號律師函，查詢本案相關事
    項。經萬華分處以94年4月29日北市稽萬華乙字第094604971
    00號函覆該律師事務所略謂，系爭房屋經另案高院民事判決
    認定丙○○為事實上處分權人，且由臺灣臺北地方法院裁定
    強制執行遷讓，並於93年5月3日至現場履勘，萬華分處乃據
    以釐正房屋稅籍，並以原處分副知被上訴人等語。被上訴人
    不服原處分，以其為系爭房屋稅籍變更前之納稅義務人，係
    利害關係人，且於94年5月12日始知悉原處分之緣由，而於
    94年6月1日（按，收文日期）提起訴願，遭駁回後，提起行
    政訴訟，經原判決確認原處分（萬華分處93年5月28日北市
    稽萬華乙字第09360375700號函）為違法。上訴人不服，乃
    提起本件上訴。
二、被上訴人起訴主張：被上訴人係依據買賣關係合法取得並合
    法登記為系爭房屋之納稅義務人，而被上訴人既未出售系爭
    房屋，亦無移轉系爭房屋之權利予任何人，何來稅籍之變更
    ；且丙○○持以申請變更房屋稅籍之另案高院民事判決，係
    對戴莉玲訴請侵權行為之損害賠償，應屬給付判決，不具有
    對世之形成力；又萬華分處作成變更系爭房屋之納稅義務人
    為丙○○之行政處分前，未給予被上訴人陳述意見之機會，
    故原處分於法有違等語，求為判決確認原處分（萬華分處93
    年5月28日北市稽萬華乙字第09360375700號函）為違法。
三、上訴人則以：萬華分處依據另案高院民事判決審認系爭房屋
    之事實上處分權人為丙○○，並變更系爭房屋之納稅義務人
    為丙○○名義，洵屬有據；被上訴人雖於89年1月間向戴莉
    玲買受系爭房屋，惟是時戴莉玲並非系爭房屋之事實上處分
    權人，則被上訴人亦無從繼受取得系爭房屋之處分權，上訴
    人尚難為有利於被上訴人之認定；另被上訴人並非原處分之
    相對人，且本件事實已臻明確，其行政程序應無違誤等語，
    資為抗辯，求為判決駁回被上訴人在原審之訴。
四、原判決確認原處分（萬華分處93年5月28日北市稽萬華乙字
    第09360375700號函）為違法，係以：(一)按確定判決，除當
    事人外，對於訴訟繫屬後為當事人之繼受人者，及為當事人
    或其繼受人占有請求之標的物者，亦有效力，民事訴訟法第
    401條第1項定有明文。經查，本件丙○○持另案高院民事判
    決請求變更系爭房屋之納稅義務人，惟該件民事訴訟乃丙○
    ○於89年4月17日對戴莉玲向臺灣臺北地方法院訴請侵權行
    為之損害賠償（臺灣臺北地方法院89年度訴字第2490號）；
    而本件之被上訴人早於89年1月20日即已向戴莉玲合法買受
    系爭房屋，並據以變更系爭房屋之納稅義務人及繳納房屋稅
    ；則依前揭規定，另案高院民事判決之既判力並不及於被上
    訴人；且另案高院民事判決為給付判決，其判決主文謂「（
    第1項）原判決關於駁回上訴人（按，係指丙○○）右開第2
    項之訴部分及訴訟費用之裁判均廢棄。（第2項）被上訴人
    （按，係指戴莉玲）應自臺北市○○街○段59號房屋（按，
    係指系爭房屋）遷出，並自88年4月21日起至遷讓交還房屋
    之日止，按月給付上訴人（按，係指丙○○）新臺幣貳仟玖
    佰零肆元…。」既非形成判決，亦無直接形成本件被上訴人
    與丙○○間私權關係之效力。由上以觀，萬華分處依據另案
    高院民事判決作成原處分，通知丙○○准予變更系爭房屋之
    納稅義務人，即有違誤。(二)又按行政機關就該管行政程序，
    應於當事人有利及不利之情形，一律注意；行政機關基於調
    查事實及證據之必要，得以書面通知相關之人陳述意見；行
    政機關作成限制或剝奪人民自由或權利之行政處分前，除已
    依第39條規定，通知處分相對人陳述意見，或決定舉行聽證
    者外，應給予該處分相對人陳述意見之機會；利害關係人亦
    得提出陳述書，為事實上及法律上陳述，但應釋明其利害關
    係之所在，行政程序法第9條、第39條前段、第102條及第10
    5條第2項各定有明文。經查，萬華分處就丙○○所提出之對
    於被上訴人不生既判力之另案高院民事判決，未通知被上訴
    人到場陳述意見，即憑以作成准予變更系爭房屋之納稅義務
    人之不利於被上訴人之原處分，其未給予被上訴人陳述意見
    之機會，且未注意有利及不利被上訴人之情形，觀之前揭規
    定，原處分之作成亦違反行政行為之正當法律程序，併予指
    明。(三)從而，萬華分處以丙○○檢附另案高院民事判決及判
    決確定證明書等資料，申請變更系爭房屋之納稅義務人名義
    ，並申報買賣系爭房屋之契稅為由，准予丙○○變更系爭房
    屋之納稅義務人，依前揭規定及說明，於法有違。訴願決定
    予以維持，亦有未合等詞，為其判斷之基礎。
五、本院查：
(一)、按「（第1項）房屋稅向房屋所有人徵收之。其設有典權者
    ，向典權人徵收之。…（第4項）未辦建物所有權第一次登
    記且所有人不明之房屋，其房屋稅向使用執照所載起造人徵
    收之；無使用執照者，向建造執照所載起造人徵收之；無建
    造執照者，向現住人或管理人徵收之。」及「納稅義務人應
    於房屋建造完成之日起30日內檢附有關文件，向當地主管稽
    徵機關申報房屋稅籍有關事項及使用情形；其有增建、改建
    、變更使用或移轉、承典時，亦同。」分別為房屋稅條例第
    4條第1項前段、第4項及第7條所明定。而增訂房屋稅條例第
    4條第4項之立法理由為：「房屋稅，原則上以房屋所有人或
    典權人為納稅義務人，惟如房屋所有人不明，或房屋所有人
    未依第7條規定申報房屋稅籍有關事項，致房屋所在地主管
    稽徵機關無法確認房屋所有人時，其房屋稅應向建築物使用
    執照或建造執照所記載起造人，或向查得之現住人或管理人
    徵收，以資明確。」次按「房屋稅條例第4條第1項所稱之房
    屋所有人，指已辦竣房屋所有權登記之所有權人及未辦理所
    有權登記之實際房屋所有人。」為臺北市房屋稅徵收自治條
    例第3條所規定。
(二)、原判決認定被上訴人並非另案民事訴訟之當事人或其繼受人
    ，另案高院民事判決之既判力並不及於被上訴人，且該判決
    非形成判決，無從形成被上訴人與丙○○間私權關係之效力
    ，又萬華分處未通知當時尚為系爭房屋之納稅義務人之被上
    訴人到場陳述意見，遽憑另案高院民事判決，作成不利於被
    上訴人之准予變更系爭房屋之納稅義務人之原處分，即有違
    誤等情，固非無見。
(三)、惟查，系爭房屋未辦建物所有權第一次登記，但已依房屋稅
    條例第7條規定申報房屋稅籍有關事項，此為兩造及丙○○
    所不爭執。被上訴人主張其早於另案民事訴訟起訴前，即已
    向戴莉玲合法買受系爭房屋，且登記為系爭房屋之納稅義務
    人，其係系爭房屋之所有人等語；而丙○○主張依另案高院
    民事判決及另案高院刑事判決等理由之記載，其才係系爭房
    屋之所有人等詞。因上訴人為行政機關，無從釐清被上訴人
    與丙○○間關於系爭房屋之私權糾紛，是就上訴人而言，究
    竟何人係上揭臺北市房屋稅徵收自治條例第3條規定之「實
    際房屋所有人」，即有不明，則系爭房屋核屬上揭房屋稅條
    例第4條第4項規定之「未辦建物所有權第一次登記且所有人
    不明之房屋」；復因系爭房屋無使用執照及建造執照，上訴
    人自應依上揭房屋稅條例第4條第4項後段規定，向現住人或
    管理人徵收房屋稅。然觀諸卷附之臺灣臺北地方法院93年4
    月9日北院錦93執酉字第8472號民事執行處通知之內容，係
    通知債權人丙○○、債務人戴莉玲及第三人被上訴人，該院
    定於93年5月3日下午4時到現場履勘；另觀諸卷附之該院93
    年5月3日之執行筆錄之內容，係記載法官率同書記官、執達
    員及法警至現場履勘，並會同地政人員測量，暨債權人之代
    理人、第三人及店家負責人陳述之意見等執行情形，足見該
    院並未於93年5月3日解除債務人戴莉玲占有系爭房屋，使歸
    債權人丙○○占有系爭房屋。則萬華分處於93年5月28日作
    成原處分時，系爭房屋之現住人或管理人為何人，此攸關系
    爭房屋之納稅義務人名義應否准予變更，原審未予調查，即
    有未合。上訴人雖未執此指摘原判決違誤，惟因此部分之事
    實未臻明確，有待查明，本院無法逕為法律上之判斷，爰將
    原判決廢棄，發回原審法院。
六、據上論結，本件上訴為有理由。依行政訴訟法第256條第1項
    、第260條第1項，判決如主文。
中    華    民    國    98    年    3     月    5     日
                    最高行政法院第三庭
                        審判長法官  高  啟  燦
                              法官  黃  秋  鴻
                              法官  帥  嘉  寶
                              法官  黃  合  文
                              法官  吳  慧  娟
以  上  正  本  證  明  與  原  本  無  異
中    華    民    國    98    年    3     月    5     日
                              書記官  張  雅  琴


司法院資訊處製作；財團法人民間司法改革基金會備份。
